ACORDAO-COMPLETO-2377027

ACÓRDÃO 2509/2019 ATA 40/2019 - PLENÁRIO

VISTO, relatado e discutido este relatório de auditoria realizada, no âmbito do Fiscobras 2017, no contrato firmado para execução das obras de adequação da travessia urbana de Juazeiro/BA - BR 235/407.
ACORDAM os ministros do Tribunal de Contas da União, reunidos em sessão do Plenário, ante as razões expostas pela relatora, e com fundamento no art. 1º, incisos I e II, e 47 da Lei 8.443/1992 c/c os arts. 198, parágrafo único, 202, inciso II, 252 do Regimento Interno e art. 41 da Resolução TCU 259/2014, em:
9.1. determinar a conversão deste processo em tomada de contas especial, com autuação de processo específico;
9.2. autorizar a realização de inspeção nas obras e no Departamento Nacional de Infraestrutura de Transportes (Dnit) , para suprir eventuais lacunas em relação aos fatos apurados no âmbito deste processo, que indicam a ocorrência de dano estimado no valor de R$ 1.311.266,78;
9.3. autorizar a citação dos seguintes responsáveis: Amauri Sousa Lima, Tiago Cardoso Botelho, Antônio Carlos Cruz de Oliveira (CPF XXX.108.065-XX) , José Nivaldo de Mendonça, Consórcio SVC Construções Ltda./Paviservice Serviços de Pavimentação (CNPJ 01.543.722/0001-55) e Maia Melo Engenharia Ltda.; 
9.4. autorizar a juntada na futura TCE de cópia de peças destes autos consideradas necessárias a sua instrução e julgamento; 
9.5. dar ciência ao Dnit sobre a irregularidade ocorrida na condução do Edital RDC Presencial 578/2014-05, consubstanciada no fato de o objeto dessa licitação não contemplar a construção de sete viadutos imprescindíveis para promover a completa funcionalidade das obras, o que está em desacordo com o disposto no art. 8º, caput, da Lei 8.666/1993;
9.6. comunicar à Comissão Mista de Planos, Orçamentos Públicos e Fiscalização do Congresso Nacional (CMO) que não mais permanecem válidos os indícios de irregularidades graves do tipo IGP (inciso IV do §1º do art. 121 da LDO 2017) verificados no Contrato SR-05/01177/2014, relativo às obras de adequação de travessia urbana em Juazeiro/BA, nas BRs 235/407-Bahia, em razão da rescisão do contrato;
9.7. cientificar o ministro da Infraestrutura acerca da conversão destes autos em tomada de contas especial; 
9.8. arquivar estes autos por apensamento definitivo ao processo de TCE a ser autuado.

Auditoria nas obras de adequação de travessia urbana em Juazeiro - BRs 235/407/BA.

Departamento Nacional de Infraestrutura de Transportes e Superintendência Regional do Dnit no Estado da Bahia - DNIT/BA.

3. Responsáveis: Amauri Sousa Lima (CPF XXX.914.026-XX), José Nivaldo de Mendonça (CPF XXX.444.405-XX) e Tiago Cardoso Botelho (CPF XXX.284.805-XX).
3.1. Interessados: Congresso Nacional, Maia Melo Engenharia Ltda. (CNPJ 08.156.424/0001-51) e SVC Construções Ltda. (CNPJ 01.543.722/0001-55).

13.1. Ministros presentes: José Mucio Monteiro (Presidente), Benjamin Zymler, Ana Arraes (Relatora) e Vital do Rêgo.
13.2. Ministros-Substitutos convocados: Augusto Sherman Cavalcanti, Marcos Bemquerer Costa, André Luís de Carvalho e Weder de Oliveira.

ANA ARRAES

Adoto como relatório trechos da peça técnica elaborada pela Secretaria de Fiscalização de Infraestrutura Rodoviária e de Aviação Civil (SeinfraRodoviaAviação) , endossada pelos dirigentes da unidade (peças 150-152) :
"INTRODUÇÃO
	Trata-se de auditoria (Fiscalização 88/2017 - Fiscobras 2017) realizada nas obras de adequação da travessia urbana de Juazeiro/BA - BR 235/407, Contrato 05.01177/2014, conduzidas pelo Departamento Nacional de Infraestrutura de Transportes - DNIT.
A obra em análise foi orçada por R$ 75.584.019,08 (1/2014) (peça 19, p. 172, e peça 27) e licitada pela Superintendência Regional do DNIT no Estado da Bahia - SRDNIT/BA, por meio do Edital RDC Presencial 578/2014-05 (peça 19, p. 2-171) , regime de execução por empreitada global. Sagrou-se vencedor desse certame o consórcio SVC/Paviservice, com proposta no valor total de R$ 75.499.000,00 (1/2014) , culminando na formalização do Contrato 05.01177/2014 (peça 80, p. 5-35 e peça 18, p.167-168) . 
Registre-se que os serviços previstos nesse Contrato 05.1177/2014 são remanescentes do Contrato 05.01163/2012, já rescindido.
 A execução do Contrato 05.1177/2014 teve início em 3/2/2015, tendo sofrido, desde o seu início, diversas paralisações, de modo que o último relatório geral emitido pelo Sistema de Acompanhamento de Contratos - Siac/DNIT aponta para uma execução financeira de apenas 14,57% (peça 139) .
Ademais, nos termos do documento acostado à peça 138, datado de 10/12/2018, o Contrato 05.1177/2014 já se encontra rescindido desde 28/11/2018. 
HISTÓRICO 
No âmbito da Fiscalização 88/2017, foram apontadas as seguintes irregularidades (peça 89) :
Achado III.1: Sobrepreço decorrente de preços excessivos frente ao mercado;
Achado III.2: Sobrepreço decorrente de quantitativo inadequado;
Achado III.3: Projeto básico/executivo sub ou superdimensionado; e
Achado III.4: Objeto do convênio/edital/contrato com funcionalidade parcial.
No âmbito do Achado III.1, foram reportados dois fatos geradores de sobrepreço. O primeiro refere-se à adoção de preço unitário do insumo brita (R$ 86,30/m³) superior ao referencial do Sicro (R$ 53,14/m³) , impactando no preço de diversos serviços do Contrato 05.1177/2014, uma vez que se trata de insumo básico de várias composições de preços unitários (CPU) da obra.
O segundo fato gerador de sobrepreço refere-se a impropriedade constante da CPU dos serviços de 'Muro de escama de concreto armado em solo reforçado com fita metálica'. Foi verificado que o orçamento da obra estava contemplando em duplicidade a atividade de 'Fabricação de escama de concreto armado para solo reforçado'. Averiguou-se que tal atividade foi considerada tanto na CPU dos serviços 'Muro de escama de concreto armado em solo reforçado com fita metálica' (diversas alturas) , quanto em item próprio da planilha orçamentária, denominado como 'Fabricação de escama de concreto armado para solo reforçado com fita metálica, 2 a 5 chumbadores'.   
Os dois fatos geradores relativos ao Achado III.1 apontaram para a ocorrência de sobrepreço no valor de R$ 8.058.259,83 (1/2014) .  
No âmbito do achado III.2, apontou-se indício de superestimativa de quantitativos nos serviços de terraplenagem, cujo sobrepreço montou em R$ 3.093.878,48 (1/2014) . Segundo excerto da instrução de peça 133, p. 10 e 11, combinado com o parágrafo 78 da peça 89, p. 18, as irregularidades relatadas podem ser resumidas nos seguintes pontos: 
consideração de serviços de substituição do subleito sem a devida fundamentação técnica e com quantitativos incompatíveis com as premissas do projeto;
planilha de distribuição de terraplenagem contendo volume de aterros inconsistente, especialmente quanto ao item 'reaterro do rebaixo';
planilha de distribuição de terraplenagem contendo volume de cortes inconsistente, decorrente da utilização de fator de compactação 1,25 (25%) no cálculo do volume de empréstimo a ser importado, em desconformidade com o percentual adotado pelo Sicro 2 (15%) na mesma situação;
quantitativo do serviço 'Transp. local c/ basc. 10m3 rodov. não pav. (restr) ' superestimado, sem considerar que as operações de escavação já contemplam o transporte do material até a distância de 5.000 metros, e que, portanto, o momento de transporte deveria abarcar apenas a distância que ultrapassasse o trecho não contemplado nos demais serviços de escavação, carga e transporte.
Afora esses R$ 3.093.878,48 (1/2014) , também no âmbito do Achado III.2, foi apontado indício de irregularidade na cubação dos volumes de aterro compactado em solo reforçado. Tal indício de irregularidade decorre do fato de ter sido considerada uma espessura do pavimento de apenas 35 centímetros nas seções de cálculo adotadas, acarretando superestimativa no quantitativo de aterro especial - aterro em solo reforçado (peça 89, p. 34) . Nesse caso, não houve quantificação do dano. Segue a razão (peça 89, p. 18) :
 (4) Não foi estimado o impacto decorrente do aumento de quantitativo do item 'aterro em solo reforçado' em razão da ausência de software para cálculo das áreas das seções fornecidas pelo DNIT considerando o correto desconto da espessura do pavimento rodoviário (47,5 cm) .
Portanto, segundo análises da equipe técnica deste TCU, as irregularidades relativas ao Achado III.2 somam R$ 3.093.878,48 (1/2014) , mais a quantia ainda não definida correspondente à superestimativa do quantitativo do serviço de aterro em solo reforçado.  
No total, as irregularidades relacionadas aos Achados III.1 e III.2 apontaram para um sobrepreço de R$ 11.152.138,31 (1/2014) acrescido da quantia ainda não definida relativa ao serviço de aterro em solo reforçado.
No âmbito do Achado III.3, apontou-se a adoção de premissas técnicas que acarretaram possível previsão de soluções de engenharia antieconômicas no projeto executivo das obras, em afronta ao disposto no art. 12, inciso III, da Lei n. 8.666/1993. Especificamente, foi relatada adoção de:
espessura de revestimento flexível possivelmente superior ao exigido pelos normativos técnicos do DNIT, em especial a Publicação IPR-667/1981 - Método de Projeto de Pavimento Flexíveis;
CBR mínimo de 15%, embora os estudos geotécnicos desse projeto apresentem elementos indicando para a possibilidade de ser adotado um CBR de menor valor. 
No âmbito do Achado III.4, relatou-se possível perda da funcionalidade do projeto atinente ao Contrato 05.1177/2014, constituindo ofensa ao art. 8º, caput, da Lei 8.666/1993, o qual exige a programação integral das obras públicas. Isso em razão de a obra contemplar o acesso a sete viadutos, mas não contemplar a construção das respectivas obras de artes especiais - OAEs. 
Após analisado o Relatório de Fiscalização 88/2017, o TCU exarou o Acórdão 2398/2017-TCU-Plenário - Relator: Min. Aroldo Cedraz, por meio do qual determinou a oitiva da SRDNIT/BA, do consórcio SVC/Paviservice e da empresa supervisora Maia Melo Ltda. quanto às irregularidades apontadas nos Achados III.1 a III.4. Também determinou a realização de audiência do Sr. Amauri Sousa Lima, Superintendente da SRDNIT/BA, quanto ao descumprimento do dever de motivar o ato de desconsiderar o preço da brita divulgado no Sicro 2 e a consequente fixação do preço desse insumo acima do referencial legal.  
Por fim, foi comunicado à Comissão Mista de Planos, Orçamentos Públicos e Fiscalização do Congresso Nacional (CMO) que foram detectados indícios de irregularidades graves do tipo IG-P na obra e que o saneamento das irregularidades apontadas dependeria da adoção de diversas medidas corretivas estabelecidas no item 9.5 do Acórdão 2398/2017-TCU-Plenário.
Outras três propostas de audiência previstas no Relatório de Fiscalização 88/2017 foram postergadas para um momento posterior à análise das oitivas determinadas no âmbito do Acórdão 2398/2017-TCU-Plenário. São elas:
audiência do Sr. Amauri Sousa Lima quanto à contratação de objeto sem funcionalidade própria (item V.a, peça 89, p. 46) ;
audiência do Sr. Tiago Cardoso Botelho quanto ao atesto de conformidade do orçamento básico com a presença de itens irregulares (item IV.a, peça 89, p. 46) ;
audiência do Sr. Nivaldo de Mendonça quanto a aprovação de relatório de revisão em fase de obras (RPFO) e da aprovação de projeto executivo com itens irregulares (item III, 'a' e 'b', peça 89, p. 45) . 
As razões de justificativa apresentadas em resposta às oitivas e à audiência exaradas no Acórdão 2398/2017-TCU-Plenário - Relator: Min. Aroldo Cedraz (peça 100) encontram-se acostadas aos autos conforme detalhado no Quadro 1, a seguir:
Quadro 1: Manifestações encaminhadas em resposta ao Acórdão 2398/2017-TCU-Plenário
	Responsável/Entidade
	Ofício TCU/SeinfraRodoviaAviação Oitiva/audiência
	Manifestações

	SRDNIT/BA
	Ofício 704/2017- peça 106
	peça 129

	Consórcio SVC/Paviservice
	Ofício 705/2017- peça 107
	peça 117-124 

	Maia Melo Ltda.
	Ofício 706/2017- peça 108
	peça 114

	Sr. Amauri Sousa Lima
	Ofício 707/2017- peça 105
	peça 130-131

Fonte: Elaboração própria
As manifestações apresentadas pelo DNIT, pelo consórcio construtor e pela empresa supervisora foram consonantes entre si, razão pela qual far-se-á neste 'Histórico' referência somente à peça 129, que pode ser considerada representativa das demais peças. 
Vale ressaltar, de início, que, no geral, essas mesmas justificativas fundamentaram a formalização do 6° e do 7° Termos Aditivos - TA ao Contrato 05.1177/2014 (peça 140 e 136, respectivamente) .
Quanto ao Achado III.1, foram apresentadas contestações em relação ao preço da brita (primeira parte do Achado III.1) e admitiu-se erro na quantificação dos serviços de 'Muro de escama de concreto armado em solo reforçado com fita metálica', diversas alturas (segunda parte do Achado III.1) . Ademais, os auditados deixaram registrado que não se oporiam à formalização de um aditivo contratual para corrigir a irregularidade tratada na segunda parte do Achado III.1.
Vale ressaltar que em relação ao preço da brita os responsáveis apresentaram os seguintes argumentos:
haveria uma demanda anormal de brita na região das obras na época da licitação, culminando no incremento do preço desse insumo;
teriam sido realizadas somente duas cotações para o insumo uma vez que apenas duas empresas estariam dispostas a fornecer o produto;
teria sido necessária a adoção de preço de brita acima do referencial Sicro em função de o DNIT ter avaliado que a licitação relativa ao Edital 416/2014-05, licitação deserta que antecedeu o Edital 578/2014-5, não teve interessados em função do preço baixo da brita naquele certame licitatório;
restaria comprovada a fidedignidade do preço contratado com a apresentação de notas fiscais de aquisição de brita relativas a outro contrato a cargo do consórcio SVC/Paviservice, as quais apresentariam preço similar ao praticado no  Contrato 05.1177/2014 (R$ 80,00/m³) .      
Os elementos apresentados pelos auditados foram analisados por esta unidade técnica, conforme instrução acostada à peça 133, p. 5-10.
Conforme as análises realizadas por esta unidade técnica, os três primeiros argumentos apresentados pelos responsáveis vieram desprovidos de documentação que comprovasse as alegações, de tal sorte que foram refutados. 
Para o último argumento, esta unidade técnica evidenciou que no valor de R$ 80,00/m³ de brita, constante das notas fiscais apresentadas, já estaria incluso o preço do frete, de modo que essas notas fiscais, ao final, serviram para confirmar que o preço Sicro (R$ 53,14/m³) era, de fato, o valor de mercado desse insumo.  
Em suma, ao fim das análises quanto ao Achado III.1 concluiu-se que a simples intenção de promover os ajustes para corrigir o preço do item 'Muro de escama de concreto armado em solo reforçado com fita metálica', diversas alturas, não era suficiente para considerar a irregularidade saneada. Também, que a manifestação quanto ao preço do insumo brita não foram suficientes para elidir o sobrepreço apontado. 
Assim, no máximo, os auditados demonstraram a intenção de corrigir parte da irregularidade, no montante de R$ 3.145.928,00 (1/2014) . Confirmando-se essa intenção, ainda permaneceria o sobrepreço de R$ 4.912.331,81 (1/2014) , relativo ao insumo brita (peça 133, p. 10) . 
Em relação ao Achado III.2, que trata de indícios de adoção de quantitativos incorretos no orçamento do Contrato 05.1177/2014, o DNIT, o consórcio construtor e a empresa supervisora reconheceram a ocorrência de parte das irregularidades apontadas. Ademais, comprometeram-se em proceder às seguintes correções:
alteração do quantitativo do serviço 'Transp. Local c/ basc. 10 m³ rodov. não pav. (restr) ', com redução de R$ 684.486,73 no orçamento do contrato (peça 129, p. 6 e 7) ;
alteração do quantitativo do serviço 'Aterro compactado em solo reforçado', com redução de R$ 644.970,70 no orçamento do contrato (peça 129, p. 8 a 10) .  
No total, essas correções proporcionariam a redução de R$ 1.329.457,43 (1/2014) no valor do contrato. 
Para os demais apontamentos relativos ao Achado III.2, o DNIT, o consórcio construtor e a empresa supervisora apresentaram novas justificativas, conforme as quais, segundo os defendentes, caberia manter os quantitativos do orçamento. Seguem os itens apontados como irregulares pela fiscalização do TCU:
consideração de serviços de substituição do subleito sem a devida fundamentação técnica e com quantitativos incompatíveis com as premissas do projeto;
planilha de distribuição de terraplenagem contendo volume de aterros inconsistente, especialmente quanto ao item 'reaterro do rebaixo';
planilha de distribuição de terraplenagem contendo volume de cortes inconsistente, decorrente da utilização de fator de compactação 1,25 (25%) no cálculo do volume de empréstimo a ser importado, em desconformidade com o percentual adotado pelo Sicro 2 (15%) na mesma situação.
Para os itens 'a' e 'b', os responsáveis admitiram que o projeto executivo poderia ter falha no processo de definição desses quantitativos. Além disso, na instrução à peça 133, esta unidade técnica apontou diversas inconsistências nas justificativas apresentadas pelos auditados, conduzindo à manutenção da irregularidade nos termos do Relatório de Fiscalização 88/2017 (peça 133, p. 12 e 13) . 
Para o item 'c', os responsáveis não apresentaram ensaios geotécnicos que corroborassem a utilização do fator de compactação de 25%, superior ao índice de 15% previsto no Sicro 2. Nesse caso, também foi mantida a irregularidade apontada no Relatório de Fiscalização 88/2017. 
Em suma, nos termos das argumentações apresentadas pelo DNIT na peça 129, o orçamento da obra ficaria reduzido em R$ 4.475.385,43 (1/2014) ante o indício de sobrepreço de R$ 11.152.138,31 (1/2014) , sem contar a superestimativa do quantitativo do serviço de 'solo reforçado', conforme Relatório de Fiscalização 88/2017.  
Diante das análises das manifestações relativas aos achados III.1 e III.2, esta SeinfraRodoviasAviação propôs comunicar à comissão Mista de Planos, Orçamentos Públicos e Fiscalização do Congresso Nacional - CMO que permaneciam válidos os indícios de irregularidades graves do tipo IGP (inciso IV do §1º do art. 121 da LDO 2017) verificados no Contrato 05.1177/2014, relativo às obras de adequação de travessia urbana em Juazeiro/BA, nas BRs 235/407/BA. 
Conforme a proposta, na comunicação à CMO também constaria que os indícios de irregularidade correspondiam a potencial dano ao erário estimado em R$ 11.152.138,31 (1/2014) , haja vista, até aquela data, ainda não ter sido formalizada a alteração contratual informada pelo DNIT, que reduziria esse valor. Também, foram propostas medidas corretivas a esse contrato de tal sorte que a sua implementação pelo DNIT elidiria as irregularidades apontadas (peça 133, p. 26 e 27) .
Afora as análises relativas aos achados III.1 e III.2, também foram apresentadas manifestações acerca dos achados III.3 (adoção de premissas de projeto carentes de fundamentação técnica) e III.4 (ausência de funcionalidade completa do projeto) . 
As justificativas oferecidas pelos responsáveis também não foram acatadas por esta unidade técnica (peça 133, p. 17 a 20) , mantendo-se as propostas de audiência formuladas no Relatório de Fiscalização 88/2017, com as seguintes alterações:
o Sr. Tiago Cardoso Botelho deixaria de ser chamado para responder pelo atesto de conformidade do orçamento com preço superestimado, em razão de o seu ato ter sido relativo a definição de preço de item cujo edital teria sido cancelado, não culminando portanto em efeito prático para a irregularidade apontada;
o senhor Amauri Sousa Lima deixaria de ser chamado para responder pela aprovação de orçamento com preço superestimado em razão de que teria agido amparado em parecer técnico, não sendo razoável, neste caso concreto,  atribuir a ele (na função de superintendente) a obrigação de aferir a regularidade de valores contidos no orçamento, haja vista as especificidades  da irregularidade apontada.
Nesse caso, as propostas de audiência restaram formalizadas da seguinte maneira (peça 133, p. 25 a 26) :
Ante o exposto, encaminhamos os autos à consideração superior propondo:
a) com fulcro no art. 43, inciso II, da Lei 8.443/1992, c/c art. 250, inciso IV, do Regimento Interno do Tribunal de Contas da União, determinar a realização da audiência dos senhores listados a seguir, para que no prazo de 15 (quinze) dias apresentem suas razões de justificativas, considerando as seguintes condutas:
a.1) Sr. José Nivaldo de Mendonça, CPF XXX.444.405-XX, Analista de Infraestrutura de Transportes do DNIT - SRDNIT/SE, em razão de, por intermédio de documento enviado em resposta ao Memo. 1064/2014/SVENG/DNIT-BA, ter declarado estar em condição de aceitação o Relatório de Revisão de Projeto em Fase de Obras - RPFO relativo à Travessia Urbana de Juazeiro/BA, no qual constam orçamento analítico contemplando preços superiores aos praticados no mercado, em decorrência de quantitativos que não representam a realidade dos serviços a serem executados, conforme detalhado a seguir e nos Achados III.1, III.2 e III.3 do Relatório de Fiscalização 88/2017, o que configura desrespeito ao art. 2º, parágrafo único, VI, e ao art. 8º, §3º, ambos da Lei 12.462/2011.
a.1.1) Sobrepreço decorrente de preços elevados no orçamento que embasou os processos licitatórios RDC n. 416/2014, sucessor do RDC 578/2014-05, especialmente em decorrência de duplicidade de custos da atividade 'Fabricação de escama de concreto armado para solo reforçado com fita metálica, 2 a 5 chumbadores', considerada tanto na planilha de serviços como nas composições de custos dos itens 'Muro de escama de concreto armado em solo reforçado com fita metálica com altura até 4m - tipo 1' e 'Muro de escama de concreto armado em solo reforçado com fita metálica com altura de 4.1 a 6m - tipo 1', configurando desrespeito ao art. 2º, parágrafo único, VI, e ao art. 8º, §3º, ambos da Lei n. 12.462/2011;
a.1.2) Sobrepreço decorrente de quantitativos de serviços elevados no orçamento básico que integra o projeto executivo dos processos licitatórios RDC n. 416/2014, sucessor do RDC 578/2014-05, em desconformidade com o disposto no art. 2º, parágrafo único, inciso IV, da Lei n.12.462/2011, sobretudo em função dos seguintes aspectos:
i) Consideração de serviços de substituição do subleito sem a devida fundamentação técnica e com quantitativos incompatíveis com as premissas do projeto, ocasionando incremento no valor global do empreendimento, decorrente do aumento de escavações, bota-fora de material, obtenção de empréstimos e aterros;
ii) Planilha de distribuição de terraplenagem contendo volume de aterros inconsistente, especialmente quanto ao item 'reaterro do rebaixo';
iii) Planilha de distribuição de terraplenagem contendo volume de cortes inconsistente, decorrente da utilização de fator de compactação 1,25 (25%) no cálculo do volume de empréstimo a ser importado, em desconformidade com o percentual adotado pelo SICRO 2 (15%) na mesma situação;
iv) Quantitativo do serviço 'Transp. local c/ basc. 10m3 rodov. não pav. (restr) ' elevado, sem considerar que as operações de escavação já contemplam o transporte do material até a distância de 5.000 metros, e que, portanto, o momento de transporte deveria abarcar apenas a distância que ultrapassasse o trecho não contemplado nas composições de escavação;
v) Cubação dos volumes de aterro compactado em solo reforçado em quantidade superior à necessária, decorrente das seções de cálculo adotadas, as quais consideram a espessura do pavimento de apenas 35 centímetros, com reflexos no volume do aterro especial.
a.1.3) Projeto executivo de engenharia, aprovado por intermédio da Portaria DNIT n. 104/2012, contendo soluções antieconômicas, em desconformidade com o art. 12º, inciso III, da Lei n. 8.666/1993, notadamente em razão das espessuras das camadas de CBUQ indicadas nas seções do pavimento (6,0 cm capa e 6,5 cm Binder) e do índice CBR definido para o subleito do projeto (15%) .
a.2) Sr. Amauri Sousa Lima, CPF XXX.914.026-XX, Superintendente Regional do DNIT no Estado da Bahia, em razão de ter aprovado o Edital RDC Presencial 578/2014-05 e autorizado a realização do respectivo certame licitatório, apesar desse certame licitatório contemplar contratação de objeto sem funcionalidade, conforme detalhado no Achado III.4 do Relatório de Fiscalização 88/2017, em inobservância ao art. 8º, caput, da Lei 8666/1993.
Após a análise desta unidade técnica promovida na peça 133, o processo foi despachado para pronunciamento do Ministro Relator Aroldo Cedraz. Antes, porém, de haver manifestação do Relator, o DNIT protocolizou neste Tribunal o 7° TA com a rescisão amigável do Contrato 05.01177/2014 (peça 136) .
Diante desse novo fato, em Despacho de 13/2/2019 (peça 137) , o Ministro Relator determinou a restituição dos autos a esta unidade técnica para análise do encaminhamento lançado à peça 133.   
EXAME TÉCNICO
I - Reflexo da rescisão do Contrato 05.1177/2014 na proposta de encaminhamento constante da instrução à peça 133.
De modo a melhor contextualizar os trabalhos, segue a cronologia dos fatos:
Quadro 2: Cronologia dos fatos.
	Data
	Entidade
	Objeto
	Peça (página) 

	20/4/2017
	TCU
	Início da Fiscalização.
	3

	7/8/2017
	TCU
	Relatório de Fiscalização 88/2017.
	89

	13/9/2017
	DNIT
	Relatório com os cálculos do DNIT de desconto no Contrato 05-1177/2014 - Memorando 033/2017/SVCONT/DNIT-BA.
	143 (167) 

	24/8/2017
	DNIT
	Manifestação preliminar de IGP.
	95

	14/9/2017
	DNIT
	Solicitação de delegação de competência para a Superintendência do DNIT na Bahia realizar RPFO e rescisão do contrato.
	143 (167) 

	2/10/2017
	TCU
	Análise de manifestação preliminar de IGP.
	97

	14/11/2017
	DNIT
	Reenvio de nova solicitação de delegação de competência para a Superintendência do DNIT na Bahia realizar a RPFO e a rescisão do contrato.
	143 (193) 

	27/10/2017
	TCU
	Acórdão 2398/2017-TCU-Plenário.
	100

	Nov/2017
	DNIT
	Apresentação das razões de justificativa.
	114, 117 a 124, 129 a 131

	13/12/2017
	DNIT
	Autorização para lavratura do 6° TA.
	143 (291) 

	20/12/2017
	DNIT
	Celebração do 6° TA.
	140

	20/12/2017
	DNIT
	Delegação de competência à SRDNIT/BA para celebração de RPFO e rescisão do Contrato 05-1177/2014.
	143 (336) 

	2/5/2018
	TCU
	Análise das razões de justificativa.
	133

	26/11/2018
	DNIT
	Análise técnica do DNIT acerca dos termos dos 7° TA.
	145

	26/11/2018
	DNIT
	Celebração do 7° TA, rescisão do Contrato 05-1177/2014.
	144

Fonte: produção própria.
De início, cabe registrar que as análises promovidas por esta unidade técnica no âmbito da peça 133 continuam válidas, cabendo acrescentar que o compromisso assumido pelos auditados no sentido de promover alteração contratual para corrigir parte das irregularidades apontadas nos achados III.1 e III.2 foi, de fato, honrado com a celebração do 6° TA ao Contrato 05.1177/2014. 
A única novidade nestes autos em relação à análise efetivada por esta unidade técnica em maio de 2018 (peça 133) é a formalização do 7° TA, que teve como objeto o acréscimo de R$ 279.302,39 (1/2014) ao Contrato 05.1177/2014 e a sua rescisão.
Objetivamente, por meio do 6° TA ao Contrato 05.1177/2014, o DNIT alterou os preços e/ou quantitativos dos itens de 'fabricação das escamas de concreto ...' (item 7.2.1) , 'Transp. local c/ basc. 10 m³ ...' (item 1.14) e 'Aterro compactado em solo reforçado ...' (itens 7.2.4 a 7.2.8) . O preço contratual foi reduzido em R$ 4.471.846,82 (1/2014) , passando a R$ 71.027.153,19 (1/2014; peça 140, p. 2) . Essa alteração culminou na redução de R$ 122.176,89 nos valores dos serviços até então medidos (peça 141) .   
Ocorre que outros itens apontados como irregulares pelo TCU não tiveram a correção efetivada pelo DNIT no âmbito do ajuste realizado no 6° TA. São eles:
adoção de preço unitário do insumo brita superior ao referencial do Sicro (Achado III.1) ;
consideração de serviços de substituição do subleito sem a devida fundamentação técnica e com quantitativos incompatíveis com as premissas do projeto (Achado III.2) ;
planilha de distribuição de terraplenagem contendo volume de aterros inconsistente, especialmente quanto ao item 'reaterro do rebaixo' (Achado III.2) ;
planilha de distribuição de terraplenagem contendo volume de cortes inconsistente, decorrente da utilização de fator de compactação 1,25 (25%) no cálculo do volume de empréstimo a ser importado, em desconformidade com o percentual adotado pelo Sicro 2 (15%) na mesma situação  (Achado III.2) .
Ao avaliar as manifestações para os itens apontados como irregulares no Contrato 05.1177/2014, esta unidade técnica, em maio/2018, considerou improcedentes os argumentos utilizados pelos jurisdicionados, mantendo o entendimento que fundamentou o Acórdão 2398/2017-TCU-Plenário. Esse posicionamento ficou expressado nos seguintes termos (peça 133, p. 23) :
165. Em relação a essa possível repactuação contratual, o DNIT apresentou uma minuta do futuro termo aditivo ao Contrato 05.1177/2014 (peça 124, p. 87-89) , no qual consta que o valor global da avença passaria para R$ 71.027.153,19 (1/2014) , caracterizando uma redução de R$ 4.471.846,81 (1/2014) .
166. Nesse ponto vale salientar que, conforme as estimativas realizadas pela equipe de auditoria, as irregularidades apontadas nos Achados III.1 e III.2 do Relatório de Fiscalização 88/2017 (peça 89) , alcançam o montante de R$ 11.152.138,31 (1/2014) , referente ao somatório de R$ 8.058.259,83 (Achado III.1) e R$ 3.093.878,48 (Achado III.2) .
167. Assim, neste momento, os auditados já se comprometeram em corrigir inconsistências que representam cerca de 40% do valor global das irregularidades apontadas no Relatório de Fiscalização 88/2017 (Achados III.1 e III.2) . 
Em que pese as análises deste processo apontarem para sobrepreço no Contrato 05.1177/2014 superior a R$ 11 milhões, o DNIT promoveu em nov/2018 a celebração do 7° TA com a rescisão contratual, na qual manteve-se a redução do valor do contrato em R$ 4.471.846,82 (1/2014) conforme pactuado do 6º TA. Nesse caso, os gestores não se acautelaram quanto aos efeitos de qualquer decisão futura do TCU que pudesse corroborar as análises realizadas até este momento, que apontam para sobrepreço superior a R$ 11 milhões. Assumiram, assim, a responsabilidade junto com o consórcio SVC/Paviservice pelas prováveis demais parcelas de débitos apontados pelo TCU.
Tal entendimento está em consonância com o disposto no art. 197 do Regimento Interno do TCU: 
Art. 197. Diante da omissão no dever de prestar contas, da não-comprovação da aplicação dos recursos repassados pela União na forma prevista no inciso VIII do art. 5º, da ocorrência de desfalque ou desvio de dinheiros, bens ou valores públicos, ou, ainda, da prática de qualquer ato ilegal, ilegítimo ou antieconômico de que resulte dano ao erário, a autoridade administrativa competente, sob pena de responsabilidade solidária, deverá imediatamente adotar providências com vistas à instauração de tomada de contas especial para apuração dos fatos, identificação dos responsáveis e quantificação do dano. (grifos nossos) 
Nos termos dos cálculos elaborados pelo DNIT e formalizados no âmbito do 6° TA, a redução do orçamento em R$ 4.471.846,82 impactou o valor das medições já realizadas em R$ 122.176,89 (1/2014; peça 141, planilha 'Ressarcimento') . Em razão de a obra ter sido executada por empreitada global, o DNIT fez os cálculos da rescisão contratual a partir do orçamento que fundamentou o Edital RDC Presencial 578/2014-05, chamada 'PLANILHA COMPLETA' (peça 141) . 
Ao se refazer os cálculos considerando todos os indícios de irregularidades contabilizados nas Tabela 01 e Tabela 2A do Relatório de Fiscalização 88/2017 (peça 89, p. 12 e 18) e seguindo a mesma metodologia utilizada pelo DNIT, chega-se ao superfaturamento de R$ 1.433.443,67  (1/2014) . Como o Contrato 05.1177/2014 foi rescindido com o ressarcimento de apenas R$ 122.176,89  (1/2014) , restariam R$ 1.311.266,78 (1/2014) a serem restituídos (peça 141) .
Afora esse valor, há uma situação na planilha 'RESSARCIMENTO' que indica a possibilidade de incorreção nos cálculos, a qual eventualmente pode ocasionar aumento no débito apontado neste processo. Trata-se da medição das obras de artes especiais (OAE) . Nela, as 'Fundações' estão medidas no percentual de 22% enquanto os itens de 'Mesoestrutura', 'Superestrutura', 'Muros de ala', 'Lajes de transição' e 'Acabamentos' estão medidos no percentual de 100%, revelando possível incompatibilidade técnica da medição.
Também, deve-se registrar que, por meio do 7° TA, foram acrescidos R$ 279.302,39, tendo em vista 'a 1ª Revisão de Projeto em Fase de Obras - RPFO'. Com essa alteração, o valor global do contrato passou a ser de R$ 71.306.455,58 (peça 136, p. 4) . Ocorre que não houve a apresentação da memória de cálculo desse acréscimo e, com isso, a regularidade ou não desse valor não pode ser avaliada nesta oportunidade.
Ante a rescisão do Contrato 05.1177/2014 e a existência de débito, nos termos do art. 47 da Lei 8.443, de 16 de julho de 1992, c/c o art. 252 do Regimento Interno, cabe proposta no sentido de autuar um processo específico de tomada de contas especial, no âmbito do qual será possível confirmar os valores do dano ao Erário e os respectivos responsáveis.
Dito isso, é importante lembrar que na instrução acostada a peça 133 consta proposta para realização de audiências de gestores em razão dos indícios de irregularidades apontados no Relatório de Fiscalização 88/2017, inclusive contemplando aqueles que culminaram na ocorrência de dano ao Erário.
Assim sendo, cabe rever a proposta constante da peça 133, de maneira a avaliar a pertinência de se manter as audiências propostas naquela oportunidade. Isso porque, a culpabilidade dos responsáveis em relação aos indícios de irregularidade que culminaram em dano ao Erário será avaliada no âmbito daquele processo. Nesse caso, confirmando-se a ocorrência do débito e definida a responsabilidade do gestor, este será alvo de citação, nos termos do inciso II, art. 202, do Regimento Interno do TCU.  
I.I. Responsabilizações no âmbito da TCE
Quanto à responsabilização no âmbito da futura TCE, ao final desta instrução, encontra-se a matriz de responsabilização (MR) relativa ao dano ao Erário já concretizado. Nela consta a responsabilização por preços e quantitativos irregulares no momento da licitação, bem como consta a responsabilização pela irregularidade no momento da rescisão contratual, que foi formalizada sem o acautelamento quanto ao superfaturamento tratado nestes autos (Anexo II) .
Exsurge das análises contidas na MR que a elaboração do 7° TA ocorreu posteriormente ao exame desta unidade técnica, ocorrida em maio/2018, que refutou os argumentos dos auditados para os itens que não tiveram a correção das irregularidades apontadas por meio do Acórdão 2398/2017-TCU-Plenário. Ou seja, mesmo sob o indicativo de que o Tribunal poderia considerar o sobrepreço superior a R$ 11 milhões, os responsáveis rescindiram o Contrato 05.01177/2014 sem se acautelarem quanto ao débito total apontado pelo TCU.
Trata-se assim de ato negligente dos gestores ao se omitirem de tomar as medidas cabíveis diante dos apontamentos do TCU quanto às irregularidades verificadas no Contrato 05.01177/2014.
Como dito anteriormente, na MR também consta a análise da conduta dos gestores da SRDNIT/BA responsáveis pelo emprego de planilha orçamentária com sobrepreço, no âmbito da licitação referente ao Edital RDC Presencial 578/2014-05, culminando na formalização do Contrato 05.01177/2014 com sobrepreço, e na consequente materialização do dano ao Erário apurado nestes autos.  
A partir das análises contidas na MR, em princípio, caberá a citação dos senhores Amauri Sousa Lima, Superintendente Regional do DNIT/BA, Tiago Cardoso Botelho, Analista de Infraestrutura de Transportes da SRDNIT/BA, Antônio Carlos Cruz de Oliveira, Coordenador de Engenharia da SRDNIT/BA, além do consórcio SVC Construções Ltda./Paviservice Serviços de Pavimentação Ltda, executor das obras do Contrato 05.01177/2014, e a empresa Maia Melo Engenharia, detentora do Contrato 05 00118/2013 (peça 148) , responsável pela elaboração do orçamento da licitação (peça 27) , contendo irregularidades que culminaram em débito no contrato em análise.
Nos termos dessas análises bem como da MR1 anexa a esta instrução, já se poderia citar os responsáveis. Entretanto, antes de realizar essas citações, faz-se necessário que o Tribunal possibilite no futuro processo de TCE a realização de inspeção nas obras de modo a aferir a correção das medições realizadas no âmbito do Contrato 05.01177/2014, mormente os itens relativos às obras de artes especiais e em outros pontos que mereçam melhor avaliação da equipe de inspeção. 
I.2. Comunicação à CMO
Por fim, necessário registrar que a rescisão contratual promovida pelo DNIT culmina na perda do objeto que subsidiava a tipificação das irregularidades apuradas nestes autos como IGP, medida proposta à CMO por meio do item 9.5 do Acórdão 2398/2017-TCU-Plenário. Diante desse novo quadro, cabe propor que o TCU comunique à CMO que não mais permanecem válidos os indícios de irregularidades graves do tipo IGP (inciso IV do §1º do art. 121 da LDO 2017) verificados no Contrato SR-05/01177/2014, relativos às obras de adequação de travessia urbana em Juazeiro/BA, nas BRs 235/407 Bahia em razão da rescisão amigável desse contrato.
Reavaliação da proposta de audiência constante da instrução à peça 133.
Como já relatado no 'Histórico', supra, de acordo com as análises efetivadas por esta unidade técnica na instrução à peça 133, p. 17 a 20, das audiências inicialmente propostas no Relatório de Fiscalização 88/2017 só caberia manter aquelas a serem direcionadas aos senhores Amauri Sousa Lima e José Nivaldo de Mendonça.
No caso do Sr. José Nivaldo de Mendonça sua audiência seria mantida em relação ao fato de, por intermédio de documento enviado em resposta ao Memo. 1064/2014/SVENG/DNIT-BA, ter declarado que o Relatório de Revisão de Projeto em Fase de Obras - RPFO relativo à Travessia Urbana de Juazeiro/BA estava em condição de aceitação, apesar de nele constar orçamento analítico contemplando preços superiores aos praticados no mercado, em decorrência de quantitativos que não representam a realidade dos serviços a serem executados, conforme detalhado nos Achados III.1, III.2 e III.3 do Relatório de Fiscalização 88/2017.
Vale ressaltar que o orçamento constante daquela versão da RPFO foi referente à licitação inicial, declarada deserta, e sofreu uma posterior alteração, visando, mormente, aumentar o preço do insumo brita. Tal alteração também foi alvo de questionamentos no Achado III.1 do Relatório de Fiscalização 88/2017 e culminou na ocorrência de dano ao erário, motivando proposta de conversão deste processo em TCE e a responsabilização do Sr. Amauri Sousa Lima, uma vez que foi esse gestor que aprovou essa alteração indevida dando causa ao dano.
Ocorre que as alterações promovidas na RPFO posteriores à emissão do parecer do Sr. José Nivaldo de Mendonça não corrigiram as falhas verificadas na versão que este responsável declarou estar em condição de aceitação. O que houve foi o acréscimo de mais uma falha: a adoção de preço superior ao de mercado para o insumo brita. Dessa forma, avalia-se que a conduta do Sr. José Nivaldo de Mendonça ao declarar que a RPFO estava em condição de aceitação também contribuiu para a ocorrência do dano ao erário a ser apurado na futura TCE, que está sendo proposta, apesar de sua conduta não ter relação com a definição equivocada do preço da brita.  
Diante disso, pondera-se que a audiência proposta em relação ao Sr. José Nivaldo de Mendonça não mais se mostra pertinente. Isso porque será realizada a citação desse responsável no âmbito da futura TCE, em razão dos mesmos fatos que fundamentam a audiência sugerida na instrução à peça 133.
Ainda em relação ao Sr. José Nivaldo de Mendonça, é importante relembrar que na análise da manifestação preliminar do DNIT esta unidade técnica consignou que os elementos apresentados pela autarquia se amoldavam à feição de resposta à audiência, os quais poderiam ser aproveitados, oportunamente, em sede de eventual apuração de responsabilidade (peça 97, p.7 itens 45 e 46) . Portanto, a análise da futura citação do Sr. José Nivaldo de Mendonça, caso venha a ser aceita pelo Tribunal, poderá contemplar os elementos já encaminhados pelo DNIT a título de resposta à manifestação preliminar.
Quanto ao Sr. Amauri Sousa Lima, na instrução à peça 133 permaneceu proposição de sua audiência em razão da irregularidade consubstanciada na autorização para que fosse efetivada a licitação relativa ao Edital RDC Presencial 578/2014-05 contemplando a contratação de objeto sem sua completa funcionalidade, conforme detalhado no Achado III.4 do Relatório de Fiscalização 88/2017. A licitação deixou de contemplar a construção de sete viadutos imprescindíveis para promover a completa funcionalidade das obras.
Esse apontamento foi alvo de análise na instrução à peça 133, cabendo transcrever o seguinte excerto:
130. Depois de analisar as manifestações preliminares apresentadas pelo DNIT, em especial o plano de ataque à obra, esta unidade técnica entendeu que os argumentos apresentados pela autarquia, apesar de não elidir a irregularidade, eram suficientes para embasar uma proposta de reclassificação do achado para IGC (peça 97, p. 9-11) .
131. Para tanto, na instrução acostada à peça 97 registrou-se que em face da disponibilidade de frentes de serviços fora do eixo 1 do projeto; em face do tempo demandado para executar essas frentes; em face de o plano de ataque apresentado justificar a prioridade de execução dos eixos 2 e 3, e de parte do eixo 1, não se vislumbram prejuízos à funcionalidade do objeto contratado, no curto prazo (menos de um ano) .
132. Contudo, na mesma instrução, salientou-se que a proposição de reclassificação do Achado III.4 para IGC não significa que os indícios da ocorrência de perda da funcionalidade do objeto contratado não possam se materializar no longo prazo. Isso porque ainda não se tem disponível um cronograma para licitação, contratação e execução dos viadutos e nem mesmo um cronograma de retomada das obras objeto do Contrato 05.01177/2014.
Do excerto transcrito acima, verifica-se que o DNIT apresentou elementos capazes de relativizar a gravidade da irregularidade apontada, tanto é que foi proposta sua reclassificação de IGP para IGC. Mesmo assim, manteve-se a proposição de realizar a audiência do Sr. Amauri Sousa Lima.
Quanto a essa proposição, cabe neste momento ponderar que o Contrato 05.1177/2014 já se encontra rescindido desde 28/11/2018 e, com isso, já se materializou a perda de funcionalidade dos serviços parcialmente executados no âmbito dessa avença.
Não obstante, cabe salientar que essa perda de funcionalidade não ocorreu nos termos originalmente aventados no Achado III.4. Ou seja, a perda de funcionalidade não teve como causa o fato de a obra ter sido licitada deixando de contemplar os viadutos.
Em vez disso, verifica-se que a rescisão do Contrato 05.1177/2014 e a consequente perda de funcionalidade dos serviços parcialmente executados estão diretamente relacionadas a outras irregularidades verificadas na condução do processo licitatório relativo ao Edital RDC Presencial 578/2014-05, bem como na condução das obras (Achados III.1, III.2 e III.3) . Tais irregularidades culminaram na ocorrência de dano ao Erário, razão pela qual está sendo proposta a conversão destes autos em TCE e a inclusão do Sr. Amauri Sousa Lima no rol de responsáveis desse futuro processo, haja vista sua efetiva participação nos fatos que culminaram no referido dano ao Erário.
Diante disso, considerando que irregularidades diferentes das apontadas no Achado III.4 (Relatório de Fiscalização 88/2017) acarretaram a perda de funcionalidade das obras licitadas por meio do Edital RDC Presencial 578/2014-05; considerando que tais irregularidades culminaram em dano ao Erário e que está sendo proposta a conversão deste processo em TCE para apurar tais prejuízos; considerando, ainda, que está sendo proposta a inclusão do Sr. Amauri Sousa Lima na Matriz de Responsabilização da futura TCE; pondera-se que, em nome da economia processual, seja desconsiderada a proposta aventada no Relatório de Fiscalização 88/2017 no sentido de chamar esse responsável em audiência em razão de ter autorizado a realização da licitação referente ao Edital RDC Presencial 578/2014-05 contemplando a contratação de objeto sem sua completa funcionalidade, conforme detalhado no Achado III.4 do Relatório de Fiscalização 88/2017.
Dito isso, vale registrar que tal proposição não tem o condão de considerar saneada a irregularidade tratada no Achado III.4 do Relatório de Fiscalização 88/2017. Até porque não se pode descartar a possibilidade desse tipo de falha voltar a ocorrer em outros processos licitatórios conduzidos pelo DNIT, em especial pela Superintendência Regional do DNIT no Estado da Bahia. Assim sendo, nos termos da Portaria-Segecex 13/2011, cabe proposição no sentindo de cientificar a autarquia sobre a irregularidade ocorrida na condução do Edital RDC Presencial 578/2014-05, consubstanciada no fato de o objeto dessa licitação não contemplar a construção de sete viadutos imprescindíveis para promover a completa funcionalidade das obras, o que está em desacordo com o disposto no art. 8º, caput, da Lei 8666/1993.
Ainda com relação ao Sr. Amauri Sousa Lima, cabe relembrar que esse gestor já foi chamado em audiência nestes autos (peça 105 e 115) em cumprimento ao item 9.4 do Acórdão 2398/2017-TCU-Plenário - Relator: Ministro Aroldo Cedraz, tendo apresentado suas razões de justificativa, as quais estão acostadas à peça 130.
Vale lembrar que, naquela oportunidade, a audiência do Sr. Amauri Sousa Lima se deu em razão do descumprimento do dever de motivar, no âmbito do processo administrativo 50605.000924/2014-89, o seu ato que resultou na desconsideração do preço da brita divulgado no Sicro 2 e na consequente fixação do preço desse insumo acima do referencial legal, contrariando o disposto no art. 4° c/c art. 8º, parágrafo único do Decreto 7.983/2013.
Nesse ponto, cabe reconhecer que os fatos que motivaram a realização da audiência do Sr. Amauri Sousa Lima estão diretamente relacionados ao dano ao Erário a ser apurado na futura TCE. Uma das irregularidades, senão a principal, que acarretaram o dano ao erário a ser apurado na futura TCE é justamente a adoção de preço superior ao praticado no mercado para o insumo brita.
Diante disso, avalia-se que, por economia processual e de maneira a evitar um possível bis in idem, cabe transferir a análise das razões de justificativas apresentadas pelo Sr. Amauri Sousa Lima para a futura TCE. Tais razões de justificativa deverão ser analisadas em conjunto com suas alegações de defesa a serem apresentadas em resposta a sua futura citação. Cabe recordar que o Sr. Amauri Sousa Lima consta do rol de responsáveis do futuro processo de TCE, tendo como uma das razões para sua inclusão o fato de ter aprovado o aumento, indevido, do preço do insumo brita, contrariando o disposto no art. 4º c/c art. 8º, parágrafo único do Decreto 7.983/2013.  
CONCLUSÃO
Os autos tratam das obras de adequação da travessia urbana de Juazeiro/BA - BR 235/407, Contrato 05.01177/2014, celebrado entre o DNIT e o consórcio SVC/Paviservice.
Por meio do 6° TA ao Contrato 05.1177/2014, os jurisdicionados formalizaram a correção parcial dos itens apontados pelo TCU como irregulares. Em cumprimento ao Acórdão 2398/2017-TCU-Plenário, os responsáveis apresentaram suas manifestações e, nos termos da análise promovida na peça 133, esta unidade técnica corroborou os apontamentos que subsidiaram esse acórdão e, assim, concluiu-se que, mesmo com a formalização do 6º TA, ainda restariam mais de R$ 6 milhões (1/2014) para serem retirados do orçamento do Contrato 05.1177/2014, como forma de sanear as irregularidades apontadas nestes autos.    
Em que pese a existência do Acórdão 2398/2017-TCU-Plenário, exarado em 25/10/2017 (peça 100) questionando valores e quantitativos do Contrato 05.1177/2014, e da análise das manifestações apresentadas pelos auditados em respostas às oitivas e audiência determinadas no referido acórdão, ocorrida em maio de 2018 (peça 133) , os responsáveis, em novembro de 2018,  formalizaram o 7° TA ao referido contrato deixando de considerar a maior parte das irregularidades  apontadas por esta Corte de Contas, caracterizando situação flagrantemente desfavorável ao Erário.   
Enquanto as ações promovidas pelo DNIT culminaram na glosa de R$ 122.176,89 (1/2014) nas medições realizadas no âmbito do Contrato 05.1177/2014, cálculos realizados nesta oportunidade apontam que o decréscimo deveria ter sido de R$ 1.433.443,67  (1/2014) . Ou seja, a glosa efetivada pelo DNIT não cobre nem 10% dos valores medidos e pagos indevidamente, mesmo assim os gestores da SRDNIT/BA não adotaram qualquer providência no sentido de recuperar o dano ao Erário já materializado, inclusive a instauração da devida TCE.     
Como já foi promovida a rescisão contratual, a diferença entre os dois valores acima conduziu ao superfaturamento de R$ 1.311.266,78 (1/2014) , cujo ressarcimento somente poderá ser efetivado por meio de tomada de contas especial, medida proposta nesta oportunidade. 
Além desse valor, é possível que outras parcelas de débito possam ser incorporadas a essa análise. Trata-se de situações envolvendo indícios de falhas na medição das obras de arte especiais e ausência de elementos técnicos para fundamentar o acréscimo de R$ 279.302,39 promovido por meio do 7° TA, cuja memória de cálculo não consta deste processo. Nesse caso, faz-se necessário realizar inspeção no DNIT antes de se promover a citação dos responsáveis. 
Da análise da planilha orçamentária relativa ao Edital RDC Presencial 578/2014-05 e do processo de aprovação do 6° e do 7° TA, exsurge que a responsabilidade pelo dano ao Erário, ora apurado, no montante de R$ 1.311.266,78 (1/2014) , afora eventuais acréscimos decorrentes de outros débitos, caberá, em princípio, aos seguintes responsáveis:
Sr. Amauri Sousa Lima, Superintendente Regional do DNIT/BA:
a.1) conduta 1: responsável por emitir documento (peça 18, p. 336) , no qual aprova o orçamento e autoriza a elaboração do novo edital para execução das obras remanescentes da Travessia Urbana de Juazeiro-BA;
a.2) conduta 2: responsável por atestar os cálculos relativos ao 6° TA e ao 7° TA - Contrato 05.01177/2014, deixando de considerar a totalidade dos itens apontados pelo TCU como irregulares, fato que culminou no acerto de contas desvantajoso para a Administração Pública (ocorrência de débito) quando da rescisão contratual, bem como por deixar de adotar providências tempestivas, a seu cargo, para instaurar a devida TCE, em afronta ao disposto no art. 197 do RI/TCU (peça 143, p. 165-166, 290-291, 328-329, 338, e peça 147) ;
Sr. Tiago Cardoso Botelho, Analista de Infraestrutura de Transportes da SRDNIT/BA, responsável pela elaboração dos cálculos que embasaram o 6° TA e o 7° TA ao Contrato 05.1177/2014 sem a consideração da totalidade dos itens apontados pelo TCU como irregulares, fato que culminou no acerto de contas desvantajoso para a Administração Pública (ocorrência de débito) quando da rescisão contratual, bem como por deixar de adotar providências tempestivas, a seu cargo, para instaurar a devida TCE, em afronta ao disposto no art. 197 do RI/TCU (peça 143, p. 137 a 139, e peça 145) ;
 Sr. Antônio Carlos Cruz de Oliveira, Coordenador de Engenharia da SRDNIT/BA, responsável por concordar e aprovar a minuta do termo aditivo de rerratificação e adequação do critério de pagamento do Contrato 05.1177/2014 com a desconsideração da totalidade dos itens apontados como irregulares pelo TCU, deixando de adotar providências tempestivas, a seu cargo, para instaurar a devida TCE, em afronta ao disposto no art. 197 do RI/TCU (peça 143, p. 302, e peça 146) ;
Sr. José Nivaldo de Mendonça, Analista de Infraestrutura de Transportes da SRDNIT/SE, responsável por emitir e enviar documento em resposta ao Memo. 1064/2014/SVENG/DNIT-BA (peça 17, p. 124-125) , declarando estar em condição de aceitação o Relatório de Revisão de Projeto em Fase de Obras - RPFO relativo à Travessia Urbana de Juazeiro/BA, no qual constam orçamento analítico contemplando preços superiores aos praticados no mercado e quantitativos que não representam a realidade dos serviços a serem executados, conforme detalhado nos Achados III.1, III.2 e III.3 do Relatório de Fiscalização 88/2017, o que configura desrespeito ao art. 2º, parágrafo único, VI, e ao art. 8º, §3º, ambos da Lei 12.462/2011;
Consórcio SVC Construções Ltda./Paviservice Serviços de Pavimentação Ltda., executor das obras do Contrato 05.01177/2014 e recebedor de recursos pagos indevidamente;
A empresa Maia Melo Engenharia, responsável pela elaboração do orçamento do relatório de adequação das quantidades para licitação da obra, conforme documento de 12/9/2014 (peça 18, p. 284 combinada com peça 27) . 
Nesta instrução (Exame Técnico - Item II) também foram reanalisadas propostas de realização de audiências aventadas em etapas processuais anteriores. Ao fim, verificou-se que, diante da rescisão do Contrato 05.1177/2014, da caracterização da ocorrência de dano ao Erário e da proposta de conversão destes ausos em TCE, tais audiências não se mostravam mais pertinentes, cabendo proposição no sentido de desconsiderá-las.
Registrou-se ainda que o Sr. Amauri Sousa Lima já foi chamado em audiência nestes autos (peça 105 e 115) em cumprimento ao item 9.4 do Acórdão 2398/2017-TCU-Plenário - Relator: Ministro Aroldo Cedraz, tendo apresentado suas razões de justificativa, as quais estão acostadas à peça 130.
Quanto a esse fato, avaliou-se que, por economia processual e de maneira a evitar um possível bis in idem, as razões de justificativas apresentadas pelo Sr. Amauri Sousa Lima poderiam ser analisadas em conjunto com suas alegações de defesa a serem apresentadas em resposta a sua citação, a ser efetivada no futuro processo de TCE.
De outra sorte, propõe-se que o processo de TCE a ser autuado seja iniciado a partir da cópia de peças destes autos, de modo a facilitar a apuração do débito aqui relatado.
Por fim, necessário registrar que a rescisão contratual promovida pelo DNIT culmina na perda do objeto que subsidiava a existência da IGP, medida proposta à CMO por meio do item 9.5 do Acórdão 2398/2017-TCU-Plenário. Diante desse novo quadro, propõe-se que o TCU comunique à CMO que não mais permanecem válidos os indícios de irregularidades graves do tipo IGP (inciso IV do §1º do art. 121 da LDO 2017) verificados no Contrato SR-05/01177/2014, relativo às obras de adequação de travessia urbana em Juazeiro/BA, nas BRs 235/407 Bahia.
PROPOSTA DE ENCAMINHAMENTO
Ante todo o exposto, submetem-se os autos à consideração superior propondo:
com fundamento no do art. 47 da Lei 8.443/1992 c/c art. 252 do Regimento Interno do TCU, determinar a conversão deste processo em tomada de contas especial com a autuação de processo específico, visando a apuração do superfaturamento materializado com a rescisão do Contrato SR-05/01177/2014 sem haver o completo ressarcimento dos valores medidos e pagos indevidamente nesta avença, autorizando desde já a realização de inspeção no DNIT para suprir eventuais lacunas em relação aos fatos apurados no âmbito deste processo, que indicam a ocorrência de dano ao Erário no valor de R$ 1.311.266,78 (1/2014) , tendo como responsáveis:
a.1) Sr. Amauri Sousa Lima - CPF: XXX.914.026-XX, Superintendente Regional do DNIT/BA;
a.2) Sr. Tiago Cardoso Botelho - CPF: XXX.284.805-XX, Analista de Infraestrutura de Transportes da SRDNIT/BA;
a.3) Sr. Antônio Carlos Cruz de Oliveira - CPF: XXX.108.065-XX, Coordenador de Engenharia da SRDNIT/BA;
a.4) Sr. José Nivaldo de Mendonça, CPF XXX.444.405-XX, Analista de Infraestrutura de Transportes do DNIT - SRDNIT/SE;
a.5) Consórcio SVC Construções Ltda./Paviservice Serviços de Pavimentação Ltda -  CNPJ: 01.543.722/0001-55, executor das obras do Contrato 05.01177/2014;
a.6) Maia Melo Engenharia, CNPJ 08.156.424/0001-51, responsável pela elaboração do orçamento do relatório de adequação das quantidades (peça 18, p. 284, combinado com peça 27) ; 
com fundamento no § 4º, art. 41, da Resolução TCU 259/2014, autorizar a juntada na futura TCE de cópia de peças destes autos consideradas necessárias à sua instrução e julgamento; 
com fundamento no inciso II, art. 202 do Regimento Interno do TCU, promover a citação dos responsáveis listados no item 'a' desta proposta de encaminhamento, depois de supridas as eventuais lacunas em relação aos fatos apurados no âmbito deste processo;
cientificar o DNIT sobre a irregularidade ocorrida na condução do Edital RDC Presencial 578/2014-05, consubstanciada no fato de o objeto dessa licitação não contemplar a construção de sete viadutos imprescindíveis para promover a completa funcionalidade das obras, o que está em desacordo com o disposto no art. 8º, caput, da Lei 8666/1993;
comunicar à CMO que não mais permanecem válidos os indícios de irregularidades graves do tipo IGP (inciso IV do §1º do art. 121 da LDO 2017) verificados no Contrato SR-05/01177/2014, relativo às obras de adequação de travessia urbana em Juazeiro/BA, nas BRs 235/407 Bahia, em razão da rescisão desse contrato;
com fundamento no caput do art. 41 da Resolução TCU 259/2014, arquivar estes autos por apensamento definitivo ao futuro processo de TCE a ser autuado conforme item 'a' desta proposta de encaminhamento."
É o relatório.

Manoel Joaquim Pinto Rodrigues da Costa (OAB/BA 11.024) e outros representando a SVC Construções Ltda. e a Paviservice Serviços de Pavimentação Ltda.; Paulo Aristóteles Amador de Sousa (CPF 854.786.794-53) representando o Departamento Nacional de Infraestrutura de Transportes.

Não atuou.

FISCOBRAS 2017. RELATÓRIO DE AUDITORIA. OBRAS DE ADEQUAÇÃO DA TRAVESSIA URBANA EM JUAZEIRO. BR 235/407/BA. INDÍCIOS DE IRREGULARIDADES GRAVES. RESCISÃO CONTRATUAL. OCORRÊNCIA DE DÉBITO. CONVERSÃO DOS AUTOS EM TCE. CITAÇÃO. COMUNICAÇÃO AO CONGRESSO NACIONAL. APENSAMENTO DOS AUTOS À TCE A SER AUTUADA.

RELATÓRIO DE AUDITORIA (RA)

Secretaria de Fiscalização de Infraestrutura Rodoviária e de Aviação Civil (SeinfraRodoviaAviacão).

Trata-se de auditoria nas obras de adequação da travessia urbana de Juazeiro/BA - BR 235/407, conduzidas pelo Departamento Nacional de Infraestrutura de Transportes - Dnit.
2.	A obra em análise foi orçada por R$ 75.584.019,08, licitada por meio do RDC Presencial 578/2014-05, no qual se sagrou vencedor o consórcio SVC/Paviservice, com proposta no valor total de R$ 75.499.000,00, e culminou no Contrato 05.01177/2014.
3.	O TCU se pronunciou sobre a presente fiscalização por meio do Acórdão 2398/2017-TCU-Plenário. Na ocasião os gestores foram instados a se manifestar acerca de sobrepreço decorrente de preços excessivos frente ao mercado; sobrepreço decorrente de quantitativo inadequado; projeto básico/executivo sub ou superdimensionado; e objeto do convênio/edital/contrato com funcionalidade parcial.
4.	Informados sobre essas falhas, os gestores, a princípio, alteraram parcialmente o contrato, elidindo parte das falhas verificadas. Posteriormente, procedeu-se à rescisão do contrato, ao apontar a execução físico-financeira, de acordo com o Sistema de Acompanhamento de Contratos - Siac/Dnit, realização financeira de apenas 14,57%.
5.	Em decorrência dos sobrepreços verificados em diversos itens no orçamento da obra, o percentual efetivamente executado incluiu alguns dos serviços com preço superior ao de mercado, no entanto os responsáveis não informaram providências voltadas à recuperação dos valores pagos indevidamente.
6.	A Secretaria de Fiscalização de Infraestrutura Rodoviária e de Aviação Civil (SeinfraRodoviaAviação) avaliou as medidas adotadas pelos gestores desde a prolação do acórdão mencionado e adequou parte das propostas anteriormente registradas. 
7.	Desde logo manifesto minha concordância com as análises, fundamentos e propostas da unidade instrutiva e destaco alguns elementos que considero muito significativos.
8.	Nos termos do Acórdão 2398/2017-TCU-Plenário, subitem 9.5, foi comunicado à Comissão Mista de Planos, Orçamentos Públicos e Fiscalização do Congresso Nacional (CMO) que foram detectados indícios de irregularidades graves do tipo IG-P. Em decorrência da rescisão contratual, tal comunicação perdeu objeto, razão pela qual será proposto informar o fato à comissão.
9.	Além disso, em vista do prejuízo identificado pela SeinfraRodoviaAviação, deverá ser autuado processo específico de Tomada de Contas Especial, no qual a apuração precisa dos valores e o devido contraditório deverão ser realizados.
10.	A unidade instrutiva mencionou ainda a necessidade de realização de inspeção na obra, com o objetivo de aferir as medições do que foi executado. Essa seria uma medida necessária para dimensionar com mais precisão os itens que causaram prejuízo ao erário, estimado inicialmente em R$ 1.311.266,78.
	Ante essas considerações, em acordo com a proposta da unidade instrutiva, voto por que seja aprovada a minuta de deliberação que submeto a este Colegiado.
TCU, Sala das Sessões Ministro Luciano Brandão Alves de Souza, em 16 de outubro de 2019.
ANA ARRAES 
Relatora